【裁判字號】    90,判,439
【裁判日期】    900322
【裁判案由】    遺產稅
【裁判全文】
最  高  行  政  法  院  判  決                      九十年度判字第四三九號
    原      告  甲○○
    被      告  財政部臺灣省北區國稅局
    代  表  人  林吉昌
右當事人間因遺產稅事件，原告不服行政院中華民國八十八年十月一日台八十八訴字
第三六二八四號再訴願決定，提起行政訴訟。本院判決如左：
    主  文
原告之訴駁回。
訴訟費用由原告負擔。
    事  實
緣被繼承人黃培壘於民國八十五年一月九日死亡，原告與其他繼承人於八十五年十月
九日向被告所屬三重稽徵所申報遺產稅，經核定應納遺產稅新台幣（下同）二、二三
○、三二○元。嗣繼承人黃周月合於八十七年八月五日申請以其所有坐落台北縣中和
市○○段二一二、二八○、一、二三四、四八九、四九二、六八○、六八一地號、景
福段五九九地號、大智段三○五、三六三地號等十一筆土地抵繳遺產稅，被告所屬三
重稽徵所以前揭土地均為納稅義務人所有之道路用地或綠地，非被繼承人黃培壘之遺
產稅課徵標的物，不符行為時遺產及贈與稅法第三十條第二項後段規定及財政部六十
六年十一月十八日台財稅字第三七八一三號函釋，遂於八十七年八月廿八日以北區國
稅三重徵第八七○九一○一五號函否准其抵繳申請。原告不服，向被告申請復查，被
告以復查內容為不服否准抵繳之行政處分，應屬訴願程序，遂移由財政部為訴願決定
駁回其訴願，原告仍未甘服，經提起再訴願，亦遭駁回後，遂提起本件行政訴訟。茲
摘述兩造訴辯意旨於次：
原告起訴意旨略謂：一、遺產及贈與稅法第三十條第二項所規定：「遺產稅或贈與稅
應納稅額在三十萬元以上，納稅義務人確有困難，不能一次繳納現金時，得於前項規
定納稅期限內，向該管稽徵機關申請，分十二期以內繳納；每期間隔以不超過二個月
為限，並准以課徵標的物或其他易於變價或保管之實物一次抵繳」。二、依遺產及贈
與稅法施行細則第四十四條所規定「被繼承人遺產中依都市計畫法第五十條之一免徵
遺產稅之公共設施保留地，納稅義務人得以該項財產申請抵繳遺產稅款」。同法第四
十六條規定「納稅義務人申請以繼承或受贈之課徵標的物抵繳遺產稅或贈與稅者，其
抵繳價值之計算，以該項財產核課遺產稅或贈與稅之價值為準」。第四項亦規定「納
稅義務人申請以課徵標的物以外之財產抵繳遺產稅或贈與稅者，其抵繳價值之計算，
以申請日為準，並準用有關遺產或贈與財產之估價規定辦理」。三、遺產及贈與稅法
第十條第一項所示「遺產及贈與財產價值之計算，以被繼承人死亡時或贈與人贈與時
之時價為準」，同條第三項所規定「第一項所稱時價，土地以公告土地現值或評定標
準價格為準，；房屋以評定標準價格為準」。納稅義務人即繼承人黃周月合以其所有
之土地抵繳遺產稅，與前開法條之規定並無不合之處，該抵繳土地之價值「準用有關
遺產或贈與財產之估價規定辦理」為遺產及贈與稅法施行細則第四十條第四項所規定
，並非不易於變價或保管之實物。依行政法院八十七年度判字第一○一七號判決指出
「納稅義務人以易於變價之土地抵繳應納稅捐，法律並未禁止，稅捐機關不得以土地
非贈與標的，不准抵繳應納稅捐。」四、行政機關發布命令應有法律依據或授權。中
央法規標準法第五條第二項亦規定，關於人民權利、義務之行使，應以法律定之。財
政部六十六年十一月十八日台財稅第三七八一三號函釋：「僅得以被繼承人遺產中之
公共設施預定地抵繳．．．」。及八十一年十二月三日台財稅第八一一六五四二號函
：「核屬不易變價土地」。係超越法律文字解釋之範圍，憑空創設法律所有之要件，
作為課稅處分之依據，實已違法侵害人民之財產權。行政機關只得於法律明文範圍之
內向人民課徵稅捐，斷無於法律規定之外，透過行政命令另行創設法律所未明定之要
件，明顯牴觸憲法第十九條「人民有依法納稅之義務」之稅捐法定主義，以及憲法第
二十三條之法律保留原則。五、公共設施保留地依遺產及贈與稅法施行細則第四十四
條所示：納稅義務人得以該項財產申請抵繳遺產稅款。並非不易於變價或保管之實物
，若因所有人之不同而變為不得抵繳稅款之標的，實與憲法第七條「中華民國人民，
無分男女、宗教、種族、階級、黨派、在法律上一律平等」之精神相牴觸。依中央法
規標準法第十一條所規定「法律不得牴觸憲法，命令不得牴觸憲法或法律，下級機關
訂定之命令不得牴觸上級機關之命令。」同法第十八條亦規定「各機關受理人民聲請
許可案件適用法規時，除依其性質應適用行為時之法規外，如在處理程序終結前，據
以准許之法規有變更者，適用新法規」。遺產及贈與稅法施行細則第四十三條已明令
刪除，行政院再訴願決定書引用該法條，顯已違反法規適用之原理原則。六、行政機
關理應依法行政，原告申請以納稅義務人所有之土地抵繳應納之遺產稅並無法律禁止
之規定，該土地抵繳之價值亦有所規定，並非不易於變價或保管之實物，被告未注意
及此，遽以行政命令為依據否準原告之聲請，訴願及再訴願機關遞以維持原處分，均
有未洽。七、綜上所述理由，本案原處分、訴願、再訴願之決定，認事用法，顯有違
誤，請求判決撤銷原處分、訴願決定、再訴願決定等語。
被告答辯意旨略謂：一、按遺產及贈與稅法第三十條第二項規定「遺產稅或贈與稅應
納稅額在三十萬元以上納稅義務人確有困難，．．．准以課徵標的物或其他易於變價
或保管之實物一次抵繳。」次按刪除前之遺產及贈與稅法施行細則第四十三條規定「
本法第三十條第二項所稱課徵標的物，係指依本法規定計入本次遺產總額或贈與總額
並經課徵遺產稅或課徵贈與稅之受贈財產。」再按修正前之遺產及贈與稅法施行細則
第四十四條前段規定「被繼承人遺產中有公共設施保留地者，納稅義務人得依本法第
三十條第二項之規定以該項土地申請抵繳遺產稅款」，上開規定僅得以「被繼承人」
遺產中之公共設施保留地抵繳遺產稅始可受理。惟如納稅義務人以其所有之道路用地
或綠地申請抵繳遺產稅款時，與前揭規定不符，應予否准。二、原告對另一繼承人黃
周月合申請以其所有坐落臺北縣中和市○○段二一二地號等十一筆土地抵繳遺產稅，
被告所屬三重稽徵所以其抵繳土地非遺產稅標的物且為道路用地或綠地，與行為時遺
產及贈與稅法第三十條第二項規定及財政部六十六年十一月十六日台財稅字第三七八
一三號函釋不符，乃否准其以實物抵繳遺產稅之申請。原告不服，主張法律未禁止以
非遺產標的之都市○○道路用地及綠地抵繳遺產稅，且申請抵繳之土地亦非不易變價
，抵繳土地價值應依行為時遺產及贈與稅法第十條第三項核計，財政部六十六年十一
月十八日台財稅第三七八一三號函示及八十一年十二月三日台財稅第八一一六五四二
號函（正確釋號應為000000000）示已逾越法律文字解釋應准予抵繳等語，
惟查財政部六十六年十一月十八日台財稅第三七八一三號函釋，就遺產及贈與稅法第
三十條第二項及修正前之同法施行細則第四十四條有關遺產稅實物抵繳規定所作之解
釋，並無逾越法律授權。又本案係爭抵繳土地屬道路用地或綠地，依財政部八十一年
十二月三日台財稅第000000000號函釋核屬不易變價土地，被告所屬三重稽
徵所否准抵繳洵無違誤，請予維持。三、綜上所述，原處分、訴願決定、再訴願決定
並無違誤，請求駁回原告之訴等語。
    理  由
按「遺產稅及贈與稅納稅義務人應於稽徵機關送達核定納稅通知書之日起二個月內，
繳清應納稅款，必要時，得於期限內申請稽徵機關核准延期二個月。」「遺產稅或贈
與稅應納稅額在三十萬元以上，納稅義務人確有困難，不能一次繳納現金時，得於前
項規定納稅期限內，向該管稽徵機關申請核准，分十二期以內繳納，每期間隔以不超
過二個月為限，並准以課徵標的物或其他易變價或保管之實物一次抵繳。」為遺產及
贈與稅法第三十條第一、二項所規定。又八十五年四月十七日台財稅第000000
000號令發布修正前之遺產及贈與稅法施行細則第四十四條第一項前段規定：「被
繼承人遺產中有公共設施預定地者，納稅義務人得依本法第三十條第二項之規定以該
項土地申請抵繳遺產稅款。」，現行遺產及贈與稅法施行細則第四十四條第一項規定
：「被繼承人遺產中依都市計畫法第五十條之一免徵遺產稅之公共設施保留地，納稅
義務人得以該項財產申請抵繳遺產稅款。」。本件被繼承人黃培壘於八十五年一月九
日死亡，原告與其他繼承人於八十五年十月九日向被告所屬三重稽徵所申報遺產稅，
經核定應納遺產稅二、二三○、三二○元。嗣繼承人黃周月合於八十七年八月五日申
請以其所有坐落台北縣中和市○○段二一二、二八○、一、二三四、四八九、四九二
、六八○、六八一地號、景福段五九九地號、大智段三○五、三六三地號等十一筆土
地抵繳遺產稅，被告所屬三重稽徵所以前揭土地均為納稅義務人所有之道路用地或綠
地，非被繼承人黃培壘之遺產稅課徵標的物，不符行為時遺產及贈與稅法第三十條第
二項後段規定及財政部六十六年十一月十八日台財稅字第三七八一三號函釋，遂於八
十七年八月廿八日以北區國稅三重徵第八七○九一○一五號函否准其抵繳申請。原告
不服，向被告申請復查，被告以復查內容為不服否准抵繳之行政處分，應屬訴願程序
，遂移由財政部為訴願決定駁回其訴願，原告仍未甘服，經提起再訴願，亦遭駁回後
，遂提起本件行政訴訟，主張如事實欄所載。經查：（一）、繼承人黃周月合於八十
七年八月五日申請以其所有坐落台北縣中和市○○段二一二、二八○、一、二三四、
四八九、四九二、六八○、六八一地號、景福段五九九地號、大智段三○五、三六三
地號等十一筆土地抵繳遺產稅，各該土地分別為都市○○道路用地或綠地，且非被繼
承人黃培壘之遺產稅課徵標的物，有都市計畫土地使用分區（或公共設施用地）證明
書、土地登記簿謄本、土地所有權狀等影本附於原處分卷可稽。繼承人黃周月合係該
件遺產稅之納稅義務人，前開十一筆土地屬其所有，而非被繼承人黃培壘之遺產稅課
徵標的物，事實上有變價不易之情形，否則納稅義務人黃周月合當自行變價以取得較
高價格之現款，用以繳納應納稅額款，納稅義務人黃周月合擬以其所有而變價不易之
都市○○道路用地及綠地申請抵繳遺產稅款，與前開以土地抵繳遺產稅款之規定不符
，被告否准繼承人黃周月合擬以前開土地抵繳遺產稅款，揆諸首揭規定，核無違誤。
（二）、原告主張法律未禁止以非遺產標的之都市○○道路用地及綠地抵繳遺產稅，
本件申請抵繳之土地亦非不易變價等語。遺產及贈與稅法固未明文禁止規定非遺產標
的之都市○○道路用地及綠地抵繳遺產稅，惟都市○○道路用地或綠地，事實上屬不
易變價之土地，財政部依遺產及贈與稅法第五十五條規定制定遺產及贈與稅法施行細
則，修正前之遺產及贈與稅法施行細則第四十四條第一項前段規定：「被繼承人遺產
中有公共設施預定地者，納稅義務人得依本法第三十條第二項之規定以該項土地申請
抵繳遺產稅款。」及現行遺產及贈與稅法施行細則第四十四條第一項規定：「被繼承
人遺產中依都市計畫法第五十條之一免徵遺產稅之公共設施保留地，納稅義務人得以
該項財產申請抵繳遺產稅款。」，均屬有利於納稅義務人得以遺產中不易變價之依都
市計畫法第五十條之一免徵遺產稅之公共設施保留地或公共設施預定地申請抵繳遺產
稅款。尚難謂有違憲法之平等原則或遺產及贈與稅法之立法意旨。再者，原告所提出
本院八十七年度判字第一○一七號判決，該案係申請以贈與人遺產中之土地抵繳贈與
稅與本件案情有別，且該判決未經本院採為判例，尚無拘束本案之效力。又財政部六
十六年十一月十八日台財稅第三七八一三號函釋係財政部基於中央財稅主管機關職權
，就遺產及贈與稅法第三十條第二項及修正前之同法施行細則第四十四條有關遺產稅
實物抵繳規定所作之解釋，與各該規定之立法意旨或法律保留原則，尚無違誤。至財
政部八十一年十二月三日台財稅第000000000號函，係財政部關於贈與人得
否以其所有之公共設施預定地申請抵繳應納贈與稅額之函釋，而本件原處分並非據之
否准繼承人黃周月合擬以其所有之土地抵繳遺產稅款之申請。（三）、綜上所述，原
告所訴各節，尚不足採；一再訴願決定，遞予維持原處分，均無不合，原告起訴意旨
，難謂有理，應予駁回。
據上論結，本件原告之訴為無理由，爰依行政訴訟法施行法第二條、行政訴訟法第九
十八條第三項前段，判決如主文。
中    華    民    國     九十        年      三      月     二十二      日
                    最 高 行 政 法 院  第 四 庭
                                審 判 長 法  官      葉  振  權
                                         法  官      趙  永  康
                                         法  官      林  清  祥
                                         法  官      劉  鑫  楨
                                         法  官      吳  明  鴻
右  正  本  證  明  與  原  本  無  異
                                         法院書記官  陳  盛  信
中    華    民    國     九十        年      三      月     二十三      日


司法院資訊處製作；財團法人民間司法改革基金會備份。
